【裁判字號】    90,判,1693
【裁判日期】    900921
【裁判案由】    營業稅
【裁判全文】
最  高  行  政  法  院  判  決                    九十年度判字第一六九三號
    原      告  乙○○
    被      告  宜蘭縣稅捐稽徵處
    代  表  人  甲○○
右當事人間因營業稅事件，原告不服財政部中華民國八十八年十月二十五日台財訴字
第八八二三○一○九五號再訴願決定，提起行政訴訟。本院判決如左：
    主  文
原告之訴駁回。
訴訟費用由原告負擔。
    事  實
緣被告以原告與葉山林未依規定申辦營業登記，即自八十年六月起至八十二年八月止
，共同承包坐落於宜蘭縣礁溪鄉○○段四○三、四○九、四一○之一地號之礁溪綠大
地公寓大樓興建工程，總工程款新台幣（下同）二八、五○○、○○○元，逃漏營業
稅一、四二五、○○○元。案經該縣財稅警聯合查緝執行小組於八十五年一月十二日
查獲，移送被告審理違章成立，乃核定應補徵營業稅一、四二五、○○○元，並按所
漏稅額裁處三倍罰鍰計四、二七五、○○○元。原告不服，循序訴經台灣省政府八十
六年九月二十六日八六府訴三字第一六三○九八號訴願決定將原處分撤銷，責由被告
另為處分。嗣被告重為復查決定結果，將原處分認定合夥承包部分撤銷，改就實際承
包人即原告依營業稅法第五十一條第一款規定追補稅款一、四二五、○○○元，並處
罰鍰四、二七五、○○○元。原告仍不服，提一再訴願，遞遭決定駁回，遂提起行政
訴訟。茲摘兩造訴辯意旨如次：
原告起訴意旨略謂：
一、依據被告所提供之談話筆錄（兩次談話筆錄）前後完全相互予盾，兩者之間有協
    助陳文深、葉山林迴避應納稅捐之嫌。第一次談話筆錄兩人均承認由陳文深投資
    興建礁溪綠大地公寓大樓，並發包給葉山林承攬興建之事實，而後葉山林再將部
    分工程由原告承作，此乃兩階段之行為，更不可因此而完全歸由原告承作而放葉
    山林。因為這完全是兩回事，陳文深發包給蔡山林是每坪三萬伍仟元整．原告承
    作葉山林部分工程是每坪三萬三仟元，顯然原告是從葉山林承作部分工程，絕非
    被告所言實際全由原告承作，如比顯然違法，難令原告甘服。
二、依據被告之談話筆錄（第二次）葉山林部分，葉山林擔承伊與陳文深是親戚關係
    ，所以認有取銷合約，在本工程施工中，建商（陳文深）確實為頭寸抽緊急需融
    資四、五○○、○○○元，開立合作金庫宜蘭支庫第0000000號及000
    0000號支票各一、五○○、○○○元及北宜廣告有限公司陳麗卿所立支票第
    三○五四一六號一、五○○、○○○元（該支票背書人呂萬來、葉山林、乙○○
    等三人）向他人調現運用係私人借貸，非原告所領之工程款，更足以證明該兩人
    筆錄不實。依訴願法之規定親戚之證詞當有其效力之限制，被告並未注意，一味
    採用陳文深、葉山林及陳麗卿間之證詞與談話筆錄，未為深入查證便逕為處分原
    告，顯然有誤。
三、原告係一殷實之工人，確實為一建築工人，而葉山林是一位貨運司機，為有利可
    圖之建築工程而承包，而將部分工作轉回由原告承作，因本工程係由田茂營造事
    業有限公司承攬法定手續，再轉包給葉山林承作，而葉山林再將部份工程轉由原
    告承作，原告只係一位建築工頭而已，負賣購料僱工來承作，並沒有能力去承包
    全部建築工程，實際承包本工程係由田茂營造事業有限公司承攬全部工程。原告
    實際向陳文深所領取款項係代購料及僱工工資係屬代收代付而已。
四、原告承作工程其代收購料款及工資款為一六、○○○、○○○元，給付之現金八
    佰萬元，根本就是清償借款而非工程款，有原告開立之台灣土地銀行宜蘭分行甲
    存帳號五八六九之二支票九紙共計四、五○七、五○○元借給陳文深領取及開立
    宜蘭市信用合作社甲存帳號○○二一二支票五紙，共計二、八○○、○○○元借
    蛤陳文深領取，另二紙支票二○○、○○○元借給陳文深由葉山林領取，有明細
    表乙紙可證，第二次支付之二仟萬元支票中有四、五○○、○○○元並非原告領
    取（可見陳文深所開台灣省合作金庫宜蘭支庫帳號O二八二O之七支票號瑪000
    0000及0000000及台灣土地銀行宜蘭分行帳號五七六二之九支票號碼
    0000000各一、五○○、○○○元計四、五○○、○○○元）。綜上所述
    ，請判決撤銷原處分及一再訴願決定等語。
被告答辯意旨略謂：
一、 按「在中華民國境內銷售貨物或勞務及進口貨物，均應依本法規定課徵營業稅
     。」、「營業人之總機構及其他固定營業場所，應於開始營業前，分別向主管
     稽徵機關申請營業登記。」及「營業人有左列情形之一者，主管稽徵機關得依
     照查得之資料，核定其銷售額及應納稅額並補徵之：一、．．．三、未辦妥營
     業登記，即行開始營業．．．。」分別為營業稅法第一條、第二十八條前段及
     第四十三條第一項第三款所明定。
二、 本件原告涉嫌與葉山林未依規定申辦營業登記，即自八十年六月起至八十二年
     八月止，共同承包座落於礁溪鄉○○段四○三、四○九、四一○之一地號土地
     之礁溪綠大地公寓大樓興建工程，總工程款計二八、五○○、○○○元，逃漏
     營業稅一、四二五、○○○元，案經宜蘭縣財稅警聯合查緝執行小組於八十五
     年一月十二日查獲，其違反營業稅法第二十八條規定之違章事證，臻以明確，
     被告依首揭規定，除補徵所漏稅款外，並按所漏稅額處三倍罰鍰計四、二七五
     、○○○元。原告不服，前經台灣省政府八十六年九月二十六日以八六府訴三
     字第一六三○九八號訴願決定略以本件系爭工程係為何人施工、監督及出面解
     決糾紛，且工程款支付方式為何？又其簽約對象為葉山林，何以悉向原告付款
     ？其確實真象及法律關係為何等節尚未明確查證為由，乃將原處分撤銷，飭回
     被告另為處分。嗣經被告查得葉山林雖與大福建築企業社負責人之妻陳麗卿簽
     訂該工程承攬合約，惟因礙於資金、人力、技術等問題致無法承包，遂於開工
     之前退出，並改由原告承作，是有關系爭工程一切雇工、監工、購料及收款工
     作均由原告全權負責，此可證諸談話筆錄、兌領支票及工程款簽收資料，顯知
     系爭工程實際承包人應為原告。被告原處分認定為合夥承包，即有未合，乃決
     定予以撤銷，改就實際承包人（即原告）依首揭規定追繳稅款一、四二五、○
     ○○元，並處罰鍰計四、二七五、○○○元。
三、 卷查大福建築企業社融資貨款提款印領清冊之所稱『綠大地』即為系爭工程之
     名稱，且其建商受款人簽名亦為原告，足資證明原告即為系爭工程之承包人，
     於原告所稱該款項係屬債權、債務關係，顯有不合。況原告於第一次復查時主
     張僅提供資金予葉山林，並未參與承包，然第一次訴願時則又翻稱二者係屬隱
     名合夥關係，又第二次復查時卻道稱其並無實際承攬工程，系爭款項僅係其與
     葉山林之間借貸關係等語，前後說詞不一，相互矛盾，在在證明，原告所稱純
     屬臨訟卸責盾詞，核不足採，被告對其追繳稅款一、四二五、○○○元，並處
     罰鍰計四、二七五、○○○元，洵無不合。綜上所述，請判決駁回原告之訴等
     語。
    理  由
按「在中華民國境內銷售貨物或勞務及進口貨物，均應依本法規定課徵營業稅。」、
「營業人之總機構及其他固定營業場所，應於開始營業前，分別向主管稽徵機關申請
營業登記。」「營業人有左列情形之一者，主管稽徵機關得依照查得之資料，核定其
銷售額及應納稅額並補徵之：一、．．．三、未辦妥營業登記，即行開始營業，或已
申請歇業仍繼續營業，而未依規定申報銷售額者。」「納稅義務人，有左列情形之一
者，除追繳稅款外，按所漏稅額處一倍至十倍罰鍰，並得停止其營業：一、未依規定
申請營業登記而營業者。」「納稅義務人違反本法或稅法之規定，適用裁處時之法律
。」分別為營業稅法第一條、第二十八條、第四十三條第一項第三款、第五十一條第
三款及稅捐稽徵法第四十八條之三前段所規定。本件原告未依法辦理營業登記，即自
八十年六月起至八十二年八月止，承包坐落於宜蘭縣礁溪鄉○○段四○三、四○九、
四一○之一地號之礁溪綠大地公寓大樓興建工程，收取總工程款計二八、五○○、○
○○元，案經宜蘭縣財稅警聯合查緝執行小組於八十五年一月十二日查獲，取具陳文
深（大福建築企業社負責人）及葉山林之談話筆錄、工程合約書及大福建築企業社融
資貸款提款印領清冊影本等資料附案佐證。被告據以認定原告與葉山林合夥承包工程
，乃於八十六年二月一日核定補徵原告及葉山林營業稅一、四二五、○○○元，並按
所漏稅額處三倍罰鍰計四、二七五、○○○元。原告不服，循序訴經台灣省政府八十
六年九月二十六日八六府訴三字第一六三○九八號訴願決定略以本件確實真象及法律
關係為何應再查明，乃將原處分撤銷，由被告查明另為處分。嗣被告重為八十七年二
月二十六日八六宜稅法字第四一一九三號復查決定，以據葉山林及陳文深稱原先雖由
葉山林與大福建築企業社負責人之妻陳麗卿簽訂該工程承攬合約，因礙於資金、人力
、技術問題無法承包，於開工之前即改由原告承作，葉山林退出，有關一切雇工、監
工、購料及收款工作都由原告全權負責，有談話筆錄、兌領支票及工程款簽收資料可
證，衡酌相關事證，應可採信。是該工程實際承包人應為原告，原認定為合夥承包，
即有未合，應改對實際承包人即原告依規定追繳稅款一、四二五、○○○元，遂將初
查核定關於葉山林部分撤銷，重核對原告補徵營業稅一、四二五、○○○元，並按所
漏稅額處三倍罰鍰計四、二七五、○○○元。原告仍不服，以渠係一殷實之建築工人
，而葉山林是貨運司機，為有利可圖而承包本件工程，嗣在無法謀生下，才轉包給原
告，由原告承作，原告何須申請營業登記，因工程之報開完工是營造公司之營業項目
，本案原有田茂營造事業有限公司承攬法定手續，再要求一位工人辦營業登記，實有
牽強之處，再者原告也不具營造公司之申設資格與能力，原處分顯然與事實不符。本
案陳文深確曾向原告調借資金週轉共計七、五○七、五○○元，因此陳文深第一次給
付之現金八百萬元，就是清償借款，而非工程款，第二次支付之二千萬元中有四、五
○○、○○○元並非原告領取等語。訴經台灣省政府訴願決定及財政部再訴願決定，
以原告於復查時主張僅提供資金予葉山林，並未參與承包，第一次訴願時則主張係隱
名合夥，第二次訴願時稱係第二包，與陳文深有債權債務關係，前後說詞不一，且本
案工程款係由原告收取，原告承作系爭工程之事實洵堪認定，至所訴陳文深第二次支
付之四、五○○、○○○元支票，經查其中三、○○○、○○○元係因存款不足遭退
票，事後以現金支付，另一、五○○、○○○元交由原告，原告則背書轉讓他人，有
談話筆錄附案佐證，原告所訴清償借款委無足採。又查陳文深於八十五年一月間於被
告處所作之談話筆錄，陳稱本第一期之工程總造價是以實際建坪一一四三．四五坪，
每坪以三五、五○○元承包計價，總工程造價為四○、五九○、○○○元，已以銀行
支票支付二○、○○○、○○○元予原告。因原告承包工程品質不良，因此僅支付其
工程款二八、五○○、○○○元，未再支付其餘款。此與工程承攬合約書所指每坪造
價，及使用執照上之總建築面積大致相符，亦與大福建築企業社融資貸款提款印領清
冊相刎合，自堪採信，原告所訴核與事實不合，要無可採，原處分並無違誤。因而駁
回原告之訴願、再訴願，經核與首開規定無違。原告茲起訴主張如事實欄起訴意旨所
載，經查：（一）、本案綠大地公寓大樓興建工程係由大福建築企業社負責人陳文深
興建出售，原由陳文深之妻陳麗卿與葉山林簽訂工程承攬合約，由葉山林承建，之後
葉山林又與原告訂立工程承攬合約書，由原告承建，有該二份合約書影本附原處分卷
為證。依葉山林於被告處之談話筆錄，均稱其因礙於資金等問題而找來原告負責承建
，其退出而不負承攬之責。佐參本案工程款均由陳文深支付與原告，有原處分卷附之
陳文深簽發支票，由原告背書取款，及綠大地大福建築企業社融資貸款提款印領清冊
，建商受領簽名欄由原告簽名等情，尚非無稽。（二）、依陳文深於被告處第一次談
話筆錄，雖稱工程由原告與葉山林負責發包施工，但其同時陳稱，收工程款由原告負
責，因原告施工不良，其於中途將工程收回轉由田茂營造公司續建，因此僅支付原告
工程款二八、五○○、○○○元。核與其在同處第二次談話筆錄所稱，工程全由原告
現場負責，未見葉山林到過工地，因原由葉山林訂約承包，葉山林又找來原告承包，
所以前次說為彼等二人發包施工，事實上都是跟原告接洽，實際承包人為原告，其直
接付款給原告等語，尚無前後截然相反之矛盾情形，又無葉山林取得本案工程款之證
據，是被告重為復查決定認係由原告單獨承包，並非無據。（三）、原告於起訴時亦
陳稱有承作工程，且前述融資貸款提款印領清冊，建商受領簽名欄有原告之簽名，是
原告謂其向陳文深領取之款項係代為雇工購料之代收代付性質云云，並不可採。（四
）、原告收取本案承包工程款計二八、五○○、○○○元，有上引陳文深之談話筆錄
，及支票、貸款提領清冊為證。原告主張收取代收代付款一六、○○○、○○○元，
另有八百萬元為陳文深清償借款者，非工程款云云。但依其提出之支票明細表，乃其
自己所書，又支票影本，即前述陳清深給付工程款之支票，均不能證明其主張之事實
。綜上說明，被告重為復查決定改認原告未辦理營業登記單獨承包本案工程，未申報
營業稅致漏繳營業稅一、四二五、○○○元，乃補徵其所漏稅額並依八十四年八月二
日修正公布之營業稅法第五十一條第一款，按所漏稅額處三倍罰鍰，揆諸首開規定，
並無違誤。訴願、再訴願決定遞予維持，均無不合。起訴為無理由，應予駁回。
據上論結，本件原告之訴為無理由，爰依行政訴訟法施行法第二條、行政訴訟法第九
十八條第三項前段，判決如主文。
中    華    民    國      九十      年      九        月    二十一      日
                    最 高 行 政 法 院  第 一 庭
                                審 判 長 法  官      黃  綠  星
                                         法  官      彭  鳳  至
                                         法  官      蔡  進  田
                                         法  官      黃  璽  君
                                         法  官      廖  宏  明
右  正  本  證  明  與  原  本  無  異
                                         法院書記官  邱  彰  德
中    華    民    國      九十      年      九        月    二十一      日


司法院資訊處製作；財團法人民間司法改革基金會備份。
